臺灣高等法院民事判決
111年度上字第20號
上  訴  人  花永梅  
被上  訴人  陳威安  

訴訟代理人  陳乎忠  

被上  訴人  王丹玲  

上列當事人間請求撤銷買賣行為等事件，上訴人對於中華民國
110年8月31日臺灣新北地方法院109年度訴字第139號第一審判決
提起上訴，本院於111年7月19日言詞辯論終結，判決如下：
    主      文
上訴駁回。
第二審訴訟費用由上訴人負擔。
原判決附表所示「建物坐落」更正為「新北市○○區○○段0000○號
」、「門牌號碼」更正為「新北市○○區○○街00巷0號4樓」。
    事實及理由
被上訴人王丹玲（下以姓名稱之）未於言詞辯論期日到場，核
  無民事訴訟法第386條各款情形，爰依上訴人之聲請，由其一
  造辯論而為判決。　
上訴人主張：伊與訴外人王洪喜於民國（下同）91年1月15日結
  婚，共同居住在王洪喜所有坐落新北市○○區○○段000地號（權
  利範圍4分之1）上之建號1284號、門牌號碼新北市○○區○○街00
  巷0號4樓建物（權利範圍全部，下稱系爭房屋，與上開土地合
  稱系爭房地），王洪喜自107年4月間起離家，為規避履行對伊
  之扶養義務及迫使伊搬離系爭房地，竟與被上訴人陳威安（下
  以姓名稱之）通謀虛偽於107年5月29日買賣系爭房地（下稱系
  爭買賣債權行為），再於107年6月15日將系爭房地所有權移轉
  登記至陳威安名下（下稱系爭移轉所有權行為），王洪喜嗣於
  108年10月7日死亡，由伊及王洪喜之養女王丹玲（大陸地區人
  民）共同繼承，爰提起先位之訴，依民法第87條第1項本文規
  定，請求確認系爭買賣債權行為、移轉所有權行為均無效，及
  兼代位王丹玲依民法第113條規定，請求陳威安回復原狀；如
  先位之訴無理由，因系爭買賣債權行為、移轉所有權行為均害
  及伊對王洪喜之扶養費債權，此為陳威安明知，爰提起備位之
  訴，依民法第244條第2項規定，請求撤銷系爭買賣債權行為、
  移轉所有權行為，及兼代位王丹玲依民法第114條第2項準用同
  法第113條規定，請求陳威安回復原狀等語。先位聲明求為判
  決：㈠確認系爭買賣債權行為及移轉所有權行為均不存在；㈡陳
  威安應將系爭房地於107年6月15日以買賣為原因所為之所有權
  移轉登記塗銷，回復登記為王洪喜所有。備位聲明求為判決：
  ㈠系爭買賣債權行為及移轉所有權行為應予撤銷；㈡陳威安應將
  系爭房地於107年6月15日以買賣為原因所為之所有權移轉登記
  塗銷，回復登記為王洪喜所有。
陳威安以：訴外人桂永青本來要買系爭房地，因其為大陸地區
  人民，不能購買，就讓給伊之父親陳乎忠購買，陳乎忠接受王
  洪喜提出之買賣條件，以伊之名義買受系爭房地；伊及陳乎忠
  均不知王洪喜與上訴人之債權債務關係等語，資為抗辯。王丹
  玲則未提出任何答辯。
原審為上訴人敗訴之判決，上訴人不服，提起上訴，先位上訴
  聲明求為判決：㈠原判決廢棄；㈡確認系爭買賣債權行為及移轉
  所有權行為均不存在；㈢陳威安應將系爭房地於107年6月15日
  以買賣為原因所為之所有權移轉登記塗銷，回復登記為王洪喜
  所有。備位上訴聲明求為判決：㈠原判決廢棄；㈡系爭買賣債權
  行為及移轉所有權行為應予撤銷；㈢陳威安應將系爭房地於107
  年6月15日以買賣為原因所為之所有權移轉登記塗銷，回復登
  記為王洪喜所有。陳威安答辯聲明求為判決：上訴駁回。王丹
  玲則未提出答辯聲明。
兩造不爭執之事項：　
㈠上訴人原為大陸地區人民，與王洪喜於91年1月15日結婚，依親
  來臺後與王洪喜共同居住在王洪喜原所有系爭房地，嗣於
　100年3月15日取得臺灣地區身分證。王洪喜於107年4月間就醫
  住院後未再返家，上訴人則繼續居住系爭房地。此有上訴人提
  出之戶籍謄本（原審卷第27頁）可稽。
㈡王洪喜於107年4月12日在臺北慈濟醫院接受瘻管切除手術，於1
  07年4月16日出院，轉入中心診所醫療財團法人中心綜合醫院
  （下稱中心醫院），第一次住院自107年4月16日至107年6月1
  日（期間接受肛門膿瘍及瘻管手術），第二次住院自107年6月
  3日起（期間接受膽囊切除手術及治療腸阻塞），截至108年4
  月2日預繳費用如下：107年4月16日新臺幣（下同）20,000元
  、107年4月23日16,675元、107年4月30日30,664元、107年5月
  1日60,000元、107年5月7日50,000元、107年5月14日80,000元
  、107年5月21日30,000元、107年5月28日50,000元、107年6月
  3日20,000元、107年6月12日70,000元、107年6月13日
　60,000元、107年6月15日22,453元、107年6月22日77,000元、
  107年6月25日58,000元、107年7月2日60,000元、107年7月4日
  95,239元、107年7月16日55,840元、107年7月24日80,000元、
  107年8月1日500,000元、107年10月1日500,000元、107年10月
  16日277,527元、107年10月17日352,810元、107年12月19日
　300,000元，合計2,866,208元；實付醫療費用1,830,876元（
  290,621+127,547+121,984+79,399+283,030+222,473+705,822
　）。此有原審法院108年度家親聲字第233號給付扶養費事件（
  下稱第233號聲請事件）卷附中心醫院108年4月2日中院字第10
  80000000202號函及附件、臺北慈濟醫院診斷證明書、中心醫
  院診斷證明書等影本（見該卷第109、143、145頁。影本見原
  審卷第87至95頁）可稽。
㈢王洪喜就其所有系爭房地，與陳威安於107年5月29日簽訂成屋
  買賣契約書，嗣由地政士李師誠代理申請以買賣為原因，將系
  爭房地及王洪喜所有同地段394地號土地（權利範圍16分之1）
  所有權移轉登記予陳威安，於107年6月15日登記完竣。此有上
  訴人提出系爭房地登記謄本、地籍異動索引（原審卷第97至
　101頁）；陳威安提出系爭房地登記謄本、戶籍謄本、成屋買
  賣契約書影本（原審卷第163至165、191、362至366頁；本院
  卷第101至170頁），及新北市中和地政事務所以109年1月21日
  新北中地籍字第1096161193號函提出之申請資料影本（原審卷
  第117至149頁）可稽。
㈣王洪喜原每月領取29,150元退役俸，於107年6月12日一次性領
  取984,693元，轉存入其在中華郵政股份有限公司（下稱中華
  郵政）中和南勢角郵局之帳號0000000帳戶（下稱南勢角帳戶
  ）。又王洪喜在臺灣銀行之帳號000000000000帳戶每月領取7,
  200元之優惠存款利息，於107年10月3日結清存款666,382元，
  其中666,352元轉存入王洪喜之南勢角帳戶。此有第233號聲請
  事件卷所附中華郵政108年4月3日儲字第1080075963號函及附
  件、臺灣銀行營業部108年5月21日營存密字第10850129971號
  函及附件（見該卷第111、117、267至275頁。影本見原審卷第
  71、79至84、87至95頁）可稽。 
㈤王洪喜於16年4月6日出生，於108年7月27日出境，於108年10月
  7日在大陸地區死亡，由上訴人及王洪喜之養女王丹玲（大陸
  地區人民，為上訴人之女兒）共同繼承。此有上訴人提出戶籍
  謄本、王丹玲身分證影本（原審卷第27、375頁）；陳威安提
  出居民死亡醫學證明（推斷）書、揚州市江都區殯儀館證明書
  等影本（原審卷第235、281頁）；原審調取王洪喜之入出境資
  料（原審卷第203頁），及本院調取上訴人之戶籍資料（本院
  卷第159頁）可稽。
㈥上訴人於108年1月11日向原審法院聲請命王洪喜自該事件裁定
  確定日起按月給付扶養費予上訴人，經原審法院以第233號聲
  請事件受理。上訴人另於108年4月23日向原審法院聲請暫時處
  分，經原審法院於108年9月30日以108年度家暫字第81號裁定
  （下稱第81號裁定），禁止王洪喜於第233號聲請事件和（調
  ）解成立、撤回或裁判確定前，收取其對於中華郵政之債權或
  為其他之處分，及應於第233號聲請事件和（調）解成立、撤
  回或裁判確定前，按月於每月5日前給付上訴人（扶養費）10,
  000元，該裁定於108年11月8日確定。原審法院嗣於
　108年11月19日以108年度家親聲字第233號裁定（下稱第233號
  裁定），命王洪喜應自該裁定確定之日起至上訴人死亡之日止
  ，按月於每月5日前給付上訴人10,000元，如遲誤一期履行者
  ，其後之六期（含遲誤該期）視為亦已到期，該裁定已於
　108年12月25日確定。此有上訴人提出之民事裁定書、確定證
  明書等影本（原審卷第37至43、47至53頁），及本院調取各該
  事件卷宗可稽。
按臺灣地區與大陸地區人民關係條例第41條第1項規定，臺灣地
  區人民與大陸地區人民間之民事事件，除本條例另有規定外，
  適用臺灣地區之法律。查上訴人已成為臺灣地區人民，該條例
  就本事件關於上訴人與大陸地區人民王丹玲間之訴訟標的法律
  關係，未有準據法之規定，自應適用臺灣地區之法律。 
先位之訴，得心證之理由：　
㈠按表意人與相對人通謀而為虛偽意思表示者，其意思表示無效
  ，民法第87條第1項定有明文。此之通謀虛偽表示，指表意人
  與相對人相互明知為非真意之表示而言，故表意人之相對人不
  僅須知表意人非真意，並須就表意人非真意之表示相與為非真
  意之合意，始為相當（最高法院51年台上字第215號判例要旨
  參照）。又第三人主張表意人與相對人通謀而為虛偽意思表示
  者，該第三人應負舉證之責（最高法院48年台上字第29號判例
  要旨參照）。查上訴人主張王洪喜與陳威安通謀虛偽為系爭買
  賣債權行為及移轉所有權行為，各該法律行為均無效云云，為
  陳威安否認，自應由上訴人負證明之責。
㈡陳威安提出成屋買賣契約書影本，於第1至3、5條分別約定⒈買
  賣標的為系爭房地。⒉買賣總價3,560,000元先匯入石師誠地政
  士在合作金庫銀行信義分行之帳號000-0000-000-000000帳戶
  （下稱合庫帳戶），俟移轉過戶完成，再由石師誠匯入王洪喜
  之郵局帳戶，價金分3期支付：⑴陳威安於簽訂該契約時匯款支
  付簽約款及備證（用印）款1,200,000元，王洪喜於同日備齊
  所有權狀、印鑑證明1份，身分證影本及印鑑章，並用印於移
  轉登記文件上；⑵陳威安於土地增值稅、契稅稅單核下後，經
  石師誠通知日起3日内支付完稅款1,200,000元，同時雙方各自
  繳清稅款，如由陳威安代墊土地增值稅，陳威安得自完稅款中
  扣除。⑶交屋款1,160,000元。⒊王洪喜負擔土地增值稅、交屋
  日前之地價稅、簽約費1,500元；陳威安負擔契稅、簽約費1,5
  00元；雙方平均負擔所有權移轉代辦費16,000元。末頁立契約
  人之買方、賣方欄分別有陳威安、王洪喜之簽名、用印（原審
  卷第363、364、366頁）。上訴人對於該私文書之形式真正未
  為爭執。 
㈢證人石師誠在原審110年8月10日言詞辯論期日以言詞證稱：伊
  為地政士，107年5、6月間代理王洪喜將系爭房地所有權移轉
  予陳威安，伊在伊之事務所擬定上開成屋買賣契約書，是内政
  部標準版，擬定時間同契約書所載，伊係受買賣雙方委託，但
  王洪喜本人先來找我，他是老人家，比伊年長，走路來，沒有
  坐輪椅，由他支付委任報酬給我，從買賣價金中扣除。伊與買
  賣雙方見過2、3次，買賣價金是他們自己協議好後，伊依照他
  們口述擬定，王洪喜交付印鑑證明及印鑑章給伊辦理等語（原
  審卷第482至484頁），同時以書面說明：買賣雙方簽約時，同
  意售屋款暫由伊保管，待系爭房地所有權移轉至買方名下，由
  伊匯給賣方；買賣總價3,560,000元，買方先後於107年5月30
  日匯1,200,000元、同年6月13日匯1,204,183元（其中
　1,200,000元為價金，4,183元為買方應繳契稅）、同年6月19
  日匯1,160,000元至石師誠之合庫帳戶，伊以價金繳納土地增
  值稅341,589元、地價稅1,330元、代辦費10,500元、鄭啓龍仲
  介費60,000元，合計413,419元後，於107年6月20日將餘款
　3,146,531元匯入王洪喜之南勢角帳戶等語，並提出存摺、土
  地增值稅繳款書（107年6月12日繳納）、地價稅繳款書（107
  年6月12日繳納）、不動產登記費用明細表（內載簽約費1,500
  元、2筆土地及建物移轉登記費用9,000元）、收據、匯款申請
  書等書證影本（原審卷第489至504頁）。核與前開㈡所示買賣
  條件大致吻合，並與陳威安提出之存款憑條影本（原審卷第
　367頁）、第233號聲請事件卷所附中華郵政108年4月3日儲字
  第1080075963號函之附件（見該卷第117、125頁。影本見原審
  卷第71頁），及新北市中和地政事務所以109年1月21日新北中
  地籍字第1096161193號函提出之申請資料影本（原審卷第117
  至149頁）相符，堪予採信。　
㈣上訴人主張：伊自107年4月16日起到醫院看王洪喜，遭訴外人
  崔福岑阻擋，王洪喜沒辦法出院，不可能至地政士事務所簽約
  云云，為陳威安否認，亦與上開證人石師誠證述情節不同，上
  訴人復未舉證以實其說，其主張難以採信。
㈤上開成屋買賣契約書之前言記載買方為桂永青，與末頁立契約
  人之買方欄為陳威安之簽名、用印，固有未合。然查，陳威安
  陳稱：桂永青本來要買系爭房地，因其為大陸地區人民，不能
  購買，就讓給伊父陳乎忠購買，陳乎忠以陳威安名義買受等語
  ，為上訴人所不爭執，堪予信實，自無從執以認定王洪喜與陳
  威安係通謀虛偽買賣。
㈥上訴人主張：伊未見買方來看房，且成屋買賣契約書第6條「交
  屋特別條款」第1項約定「本買賣標的物，買方同意產權過戶
  移轉至買方名下後，暫不交屋，同意仍由賣方繼續居住使用，
  且不限定居住期限，直到王洪喜先生已不需要居住本宅為止。
  賣方居住期間，買方不收任何租金」（見原審卷第364、
　365頁），所約定之總價亦遠低於市場價格，均違背常情，可
  見為虛偽買賣云云，並提出內政部不動產交易實價查詢服務網
  資料影本為證（原審卷第61至63頁）。陳威安固未爭執售價遠
  低於市場價格，然查，王洪喜於16年4月6日出生，至107年5月
  29日簽訂成屋買賣契約書時已91高壽，再斟酌前開四之㈡、㈤所
  示王洪喜疾病纏身，仍於108年7月27日出境，於108年10月7日
  在大陸地區死亡等情，堪認王洪喜於107年5月29日當時，因自
  認來日不多，且有移居大陸老死之打算，故願以低價出售系爭
  房地以變現使用，陳威安亦認為王洪喜餘命不多，且出價低廉
  ，乃願接受暫不交屋之條件，是上開約款係在該特殊考量因素
  下達成，雖然罕見，但不能遽認係虛偽買賣。又查，依「交屋
  特別條款」第2項約定：「賣方確定已不需要居住於本標的物
  内時，以當時房屋現況交屋，房屋内物品由王洪喜先生之姪輩
  崔毓華小姐（亦為遺囑執行人）代為清理，其未清理而留置之
  物品，視為廢棄物，由買方代為免費清理丟棄。」、第3項約
  定：「若王洪喜先生交屋後，倘有家屬或第三人居住標的物内
  ，買方同意由其自行排除處理之，與賣方無涉。」（原審卷第
  365頁），再斟酌買方會要求賣方提供買賣標的物使用狀況之
  交易常情，堪認陳威安買受系爭房地前，應已知悉王洪喜之配
  偶居住其內，但陳威安考量售價著實低廉，故未要求進入系爭
  房屋查看，並同意俟交屋期限屆至（或條件成就）時，依現況
  交屋，由其自行排除上訴人之占有（權利瑕疵），是上訴人以
  其未見陳威安來看屋，主張陳威安與王洪喜通謀虛偽買賣，尚
  非可採。綜上，上訴人就其主張王洪喜與陳威安互為通謀虛偽
  意思表示而為系爭買賣債權行為及移轉所有權行為乙節，未提
  出相當證據證明為真正，自不可採。從而，上訴人依民法第87
  條第1項本文規定，請求確認系爭買賣債權行為、移轉所有權
  行為均無效，為無理由。
㈦按無效法律行為之當事人，於行為當時知其無效，或可得而知
  者，應負回復原狀或損害賠償之責任，民法第113條定有明文
  。債務人怠於行使其權利時，債權人因保全債權，得以自己之
  名義，行使其權利，民法第242條本文，亦定有明文。查系爭
  買賣債權行為及移轉所有權行為既無民法第87條第1項本文所
  定無效情形，則上訴人主張兼代位王丹玲依民法第113條規定
  ，請求陳威安回復原狀，亦無理由。
備位之訴，得心證之理由：　
㈠按債務人所為之有償行為，於行為時明知有損害於債權人之權
  利者，以受益人於受益時亦知其情事者為限，債權人得聲請法
  院撤銷之，民法第244條第2項定有明文。是債權人得依該規定
  行使撤銷權，以其債權於債務人為詐害行為時，業已存在，且
  受益人於受益時明知該有償行為損害債權人之權利者為限。
㈡依前開四之㈥，原審法院先於108年9月30日以第81號裁定，命王
  洪喜於第233號聲請事件和（調）解成立、撤回或裁判確定前
  ，按月給付上訴人扶養費10,000元，該裁定於108年10月15日
  寄存以為送達時（見該事件卷第20頁送達證書），王洪喜已死
  亡，不生送達效力；原審法院再於108年11月19日以第233號裁
  定，命王洪喜應自該裁定確定之日起至上訴人死亡之日止，按
  月給付上訴人扶養費10,000元，均在王洪喜108年10月7日死亡
  之後。是各該所命給付扶養費之債權均不存在。且上訴人自承
  ：伊與王洪喜結婚時，約定伊照顧王洪喜，就有得吃、住，所
  以伊在第233號聲請事件未請求107年6月15日以前的扶養費等
  語（本院卷第94頁），則王洪喜、陳威安於107年5月29日為系
  爭買賣債權行為，及於107年6月15日為移轉所有權行為當時，
  上訴人對於王洪喜是否有扶養費債權，尚非無疑，上訴人復未
  舉證以實其說，則上訴人主張王洪喜、陳威安為系爭買賣債權
  行為及移轉所有權行為，害及上訴人對於王洪喜之扶養費債權
  ，即屬無據。
㈢退步言，上訴人主張王洪喜出賣並移轉系爭房地所有權予陳威
  安，目的係藉脫產，規避履行對伊之扶養義務乙節，即令屬實
  。然陳威安否認於買受及移轉登記取得系爭房地所有權之前或
  當時，明知上訴人對於王洪喜有扶養費債權，且各該行為損及
  上訴人之債權等情，上訴人就此部分事實亦未提出任何證據，
  難認上訴人就民法第244條第2項所定「受益人於受益時亦知其
  情事」之構成要件事實，已盡證明之責。
㈣綜上，上訴人就其主張㈠系爭買賣債權行為、移轉所有權行為均
  害及上訴人對於王洪喜之扶養費債權，及㈡陳威安為上開行為
  時，明知上訴人對於王洪喜有扶養費債權，且各該行為有損該
  債權等事實，均未提出相當證據證明為真正，則上訴人依民法
  第244條第2項規定，請求撤銷各該法律行為，並主張兼代位王
  丹玲依民法第114條第2項（該條第1項規定：「法律行為經撤
  銷者，視為自始無效。」、第2項規定：「當事人知其得撤銷
  或可得而知者，其法律行為撤銷時，準用前條之規定。」）準
  用同法第113條規定，請求陳威安回復原狀，均為無理由。
綜上所述，上訴人提起先位之訴，對於被上訴人依民法第87條
  第1項本文規定，請求確認系爭買賣債權行為、移轉所有權行
  為均無效，及兼代位王丹玲依民法第113條規定，請求陳威安
  將系爭房地於107年6月15日以買賣為原因所為之所有權移轉登
  記塗銷，回復登記為王洪喜所有；提起備位之訴，對於被上訴
  人依民法第244條第2項規定，請求撤銷系爭買賣債權行為、移
  轉所有權行為，及兼代位王丹玲依民法第114條第2項準用同法
  第113條規定，請求陳威安將系爭房地於107年6月15日以買賣
  為原因所為之所有權移轉登記塗銷，回復登記為王洪喜所有，
  均非有理，不應准許。原審為上訴人敗訴之判決，並無不合。
  上訴論旨指摘原判決不當，求予廢棄改判，為無理由，應駁回
  其上訴。又核對上訴人提出系爭房地之登記謄本，原判決附表
  所示「建物坐落」應為「新北市○○區○○段0000○號」、「門牌
  號碼」應為「新北市○○區○○街00巷0號4樓」，此均為顯然錯誤
  ，爰依民事訴訟法第232條第1項前段，諭知更正如主文第3項
  所示。
本件事證已臻明確，兩造其餘之攻擊或防禦方法及所用之證據
  ，經本院斟酌後，認為均不足以影響本判決之結果，爰不逐一
  論列，附此敘明。
據上論結，本件上訴為無理由，依民事訴訟法第449條第1項、
  第463條、第385條第1項前段、第78條，判決如主文。
中　　華　　民　　國　　111 　年　　8  　月　　30 　　日
                  民事第二十一庭
                      審判長法  官  翁昭蓉
                            法  官  鍾素鳳
                            法  官  林哲賢
正本係照原本作成。
如不服本判決，應於收受送達後20日內向本院提出上訴書狀，其
未表明上訴理由者，應於提出上訴後20日內向本院補提理由書狀
（均須按他造當事人之人數附繕本）上訴時應提出委任律師或具
有律師資格之人之委任狀；委任有律師資格者，另應附具律師資
格證書及釋明委任人與受任人有民事訴訟法第466 條之1第1項但
書或第2項所定關係之釋明文書影本。如委任律師提起上訴者，
應一併繳納上訴審裁判費。
中　　華　　民　　國　　111 　年　　8 　　月　　30　　日

   　　　　　　　　　　　　　書記官  張淑芬